臺灣板橋地方法院民事判決　　　　　　　 95年度訴字第695號
原　　　告　丁○○○
訴訟代理人　許俊仁律師
複代理人　　周俊智律師
被　　　告　戊○○○
　　　　　　己○○○
共　　　同
訴訟代理人　王玫珺律師
　　　　　　薛松雨律師
上列當事人間請求所有權移轉登記事件，經本院於民國96年7 月
20日言詞辯論終結，判決如下：
    主  文
被告戊○○○應將坐落臺北縣泰山鄉○○段○○段417- 5地號土
地，面積109 平方公尺、權利範圍全部，暨其上臺北縣泰山鄉○○段○○段164 建號即門牌號碼臺北縣泰山鄉○○路○ 段19巷6
弄16號加強磚造二層樓房建築之一、二層面積均為76.15 平方公
尺，總面積152.30平方公尺建物所有權全部移轉登記與原告，並
將上開建物騰空交付予原告。
被告己○○○應將坐落臺北縣泰山鄉○○段○○段417-4 地號土
地，面積111 平方公尺、權利範圍全部，暨其上臺北縣泰山鄉○○段○○段163 建號即門牌號碼臺北縣泰山鄉○○路○ 段19巷6
弄18號加強磚造二層樓房建築之一、二層面積均為76.15 平方公
尺，總面積152.30平方公尺建物所有權全部移轉登記與原告，並
將上開建物騰空交付予原告。
訴訟費用由被告負擔。
    事實及理由
一、原告主張：被告戊○○○及己○○○與原告約定，渠等應分
    別將臺北縣泰山鄉○○段○○段163 及164 建號，即門牌號
    碼臺北縣泰山鄉○○路○ 段19巷6 弄16及18號建物，及其坐
    落臺北縣泰山鄉○○段○○段417- 4及417-5 地號土地（以
    下簡稱系爭不動產）移轉登記予原告所有，並委託代書代為
    辦理相關手續，所需一切費用均由被告等負擔，渠等並簽立
    同意書乙紙為憑。惟被告等交付土地建物權狀後，卻拒不配
    合辦理所有權移轉登記，經原告催促後仍置之不理，為此，
    聲明請求判決如主文第1 、2 項所示。
二、被告則以：被告於94年11月2 日固曾書立同意書，同意將被
    告戊○○○所有台北縣泰山鄉○○路○ 段19巷6 弄16號之房
    屋及土地應有部分，被告己○○○所有坐落同巷弄18號之房
    屋及土地應有部分移轉予原告。而系爭房地與台北縣泰山鄉
    ○○路○ 段39號、41號建物、明志路1 段74巷7 號2 樓、5
    號2 樓、3 號3 樓、7 號1 樓、5 號3 樓房地均係兩造父親
    生前購買或興建，並分別登記於兩造及乙○○○、丙○○○
    名下，於父親過世後，所有繼承人協議明志路1 段74巷7 號
    2 樓、5 號2 樓、3 號3 樓、7 號1 樓、5 號3 樓房地因5
    兄弟各有一戶，故不列入遺產分配，而明志路1 段39號、41
    號建物因原即分別登記於乙○○○、丙○○○及被告名下，
    為使建物與土地所有權人同一，協議將該建物坐落之土地分
    配予乙○○○、丙○○○及被告，被告另將系爭建物及土地
    移轉登記予原告，被告因而簽立系爭同意書，同意如原告願
    依遺產分割協議書內容辦理繼承分配，則將系爭不動產贈與
    予原告。詎原告取得同意書後，拒不配合辦理遺產分割協議
    登記，除持同意書對被告提出訴訟外，更時常於酒後騷擾被
    告及家人，並毀損被告家中門窗，甚且，對被告提出刑事傷
    害告訴。系爭同意書之真意既係被告同意將系爭房地贈與予
    原告，系爭房地既尚未移轉，依民法408 條第1 項前段之規
    定，被告得撤銷該贈與。被告除委託訴訟代理人薛松雨律師
    以台北圓環郵局存證信函第433 向原告為撤銷贈與之意思表
    示外，並以95年6 月28日答辯狀之送達再度通知原告撤銷贈
    與。被告既已撤銷贈與系爭房地之意思表示，原告依同意書
    請求所有權移轉登記，自無理由。為此，聲明駁回原告之訴
    。
三、兩造不爭執之事實：
    原告主張系爭不動產原登記於原告名下，原告於79年移轉所
    有權予其父歐陽添益，而歐陽添益嗣於91年9 月1 日分別將
    坐落台北縣泰山鄉○○路○ 段19巷6 弄16號之房屋及土地應
    有部分以贈與為原因，移轉登記為被告戊○○○所有；坐落
    同巷弄18號之房屋及土地應有部分移轉登記予被告歐陽景輝
    所有。被告己○○○、戊○○○嗣於94年11月2 日書立同意
    書，同意將登記為其所有之上開房地，移轉登記予原告所有
    之事實，業據提出同意書影本1 紙、建築改良物登記簿謄本
    2 件為證（本院卷第6 、58至61頁），被告並無爭執，復有
    贈與繳清證明書影本1 紙附卷可稽（本院卷第66頁），自堪
    信為真正。
四、本件之爭點：
(一)兩造簽訂原告所提同意書之真意為何？亦即，兩造簽訂同意
    書究係單純表明就返還系爭不動產之意思表示達成合致，或
    被告等同意贈與系爭不動產予原告，原告即應配合辦理遺產
    登記？
(二)原告得否請求被告等移轉系爭不動產之所有權予原告？
 1、原告得否依同意書之契約關係請求被告等返還系爭不動產？
 2、被告等得否依民法第408 條之規定，撤銷贈與系爭不動產予
    原告之同意？
五、法院之判斷：
(一)系爭不動產原登記於原告名下，原告於79年移轉所有權予其
    父歐陽添益，而歐陽添益嗣於91年9 月1 日分別將坐落台北
    縣泰山鄉○○路○ 段19巷6 弄16號之房屋及土地應有部分，
    以贈與為原因，移轉登記為被告戊○○○所有；坐落同巷弄
    18號之房屋及土地應有部分移轉登記予被告歐陽景輝所有。
    被告己○○○、戊○○○嗣於94年11月2 日書立同意書，同
    意將登記為其所有之上開房地，移轉登記予原告所有等情，
    業如上述，被告辯稱系爭同意書之真意係被告同意將系爭房
    地贈與予原告等語，經查：
 1、原告主張系爭不動產原為其所有，因79年間原告與配偶黃千
    容結婚，其父歐陽添益因擔心遭黃千容侵奪財產，故將系爭
    不動產移轉登記予歐陽添益，然兩造始終均認系爭不動產仍
    屬原告所有之事實，固據提出建築改良物登記簿謄本2 紙為
    證（本院卷第58、59頁），但為被告所否認，辯稱：原告業
    於79年間將系爭不動產出賣予兩造之父歐陽添益，是系爭不
    動產非屬原告所有等語，業據提出財政部台灣省北區國稅局
    贈與稅繳清證明書影本1 紙為證（本院卷第66頁）。查系爭
    不動產原登記於原告名下，原告於79年移轉所有權予其父歐
    陽添益，而歐陽添益嗣於91年9 月1 日分別將坐落台北縣泰
    山鄉○○路○ 段19巷6 弄16號之房屋及土地應有部分，以贈
    與為原因，移轉登記為被告戊○○○所有；坐落同巷弄18號
    之房屋及土地應有部分移轉登記予被告歐陽景輝所有，雖為
    兩造所不爭，惟參酌證人庚○○即兩造之姑姑證稱「（法官
    問：歐陽添益在生前是否很擔心原告的太太會侵奪原告的財
    產？）我都叫原告的太太阿芬，阿芬嫁給原告時，確實有兩
    個小孩，唸國小。我不曾聽到阿益在生前跟我講過很擔心阿
    芬會侵奪原告的財產。原告是與其父親住在同棟。該房屋是
    自己建的，為16號及18號。1 、2 樓都是阿賢的，是透天厝
    ，阿益在生前我跟他說我們都老了，何不把財產好好分配一
    下，以後才不會吵架。阿益說已經分好了，把阿賢的部分放
    在其兄己○○○處保管。原因是什麼，我不清楚。我猜阿益
    是怕阿賢的財產被他太太拿走，所以才交給阿輝保管。16號
    及18號房子在益仔生前就租給別人了，他住在一樓。阿賢和
    阿輝也是住這裡。... 」等語；而證人甲○○○即兩造之大
    姊證稱「（：法官問：父親過世後，是否分得任何財產？）
    ... 我父親在生前就已將不動產分別登記給五個弟弟們。父
    親只有留現金。有兩間房子是登記給我母親，我母親住在明
    志路一段74巷5 號1 樓，另外一間在泰山鄉○○街，幾號我
    不記得了，已經出租了，租金是由原告以外的其他兄弟在收
    取。」、「（法官問：你父親在的生前是分哪裡的建物給原
    告？）我父母親說是將泰山鄉○○路○段19巷16號及18號這
    兩間登記原告。我不清楚現在為何是變成被告二人保管。這
    兩間在我父親生前都是出租給別人，都是由我父親在處理房
    子的事情，我父親過世後，阿賢想要拿來自已管理，希望兩
    個哥哥把房子還給他。我本來要居間協調，但他們不願意。
    ... 」等語明確（96年5 月2 日言詞辯論筆錄，本院卷第97
    、98頁），核與證人丙○○○證稱：「（法官問：上述的遺
    產協議書是否是本院卷第27頁所示之遺產分割協議書？）是
    。以前我父親在生前以我們兄弟之名義，建物登記為我們各
    兄弟名義所有，但土地是我父親所有。雖然建物是登記在各
    兄弟之名下，但是由我父親出租給第三人，租金亦由我父親
    收取使用。總共有明志路一段39號（建興、建智共有，在父
    親生前以我們兄弟名義出租，租金由父親收取；但父親過世
    後，租金就由我們兄弟二人收取）、41號（景松、德輝共有
    ，在父親生前以兄弟二人名義出租，租金由父親收取；但父
    親過世後，租金就由兄弟二人收取）及44號和46號（登記為
    我父親的名字，但土地是水利會的）。系爭房屋16號18號最
    早登記為丁○○○的名義，後來曾登記為我父親所有（坐落
    土地為我父親所有），我父親之後有找我到代書處去辦理要
    將上開房屋登記為被告所有，至於所有權名義變動的原因，
    我就不清楚了。... 」；證人丙○○○、乙○○○證稱：「
    16號18號建物在興建之初，是以原告的名義為起造人，基地
    則為父親所有。後來建物登記為被告所有時，土地也一併登
    記為被告所有。」等語（96年6 月13日言詞辯論筆錄，本院
    卷第117 、118 頁）大致相符，足見被繼承人歐陽添益於生
    前在其所有之土地上興建臺北縣泰山鄉○○路○ 段19巷6 弄
    16 及18 號（即系爭建物），及台北縣泰山鄉○○路○ 段39
    、41 號 等建物，分別以兩造之名義為起造人，並登記為其
    等所有，但由其出租予他人。系爭不動產由歐陽添益嗣以買
    賣原因移轉登記為己有，再以贈與之原因移轉登記予被告，
    惟系爭建物在歐陽添益生前仍由其出租予他人，準此，兩造
    之被繼承人歐陽添益雖以贈與之原因，將系爭不動產移轉登
    記予被告，其並非基於贈與之真意而為系爭不動產所有權的
    移轉。
 2、兩造之被繼承人歐陽添益於94年9 月1 日死亡後，被告於94
    年10月1 日與其他繼承人歐陳秀、甲○○○、乙○○○、丙○○○等人曾就被繼承人歐陽添益所留不動產，達成(1)台北
    縣泰山鄉○○段○○段404 、407 地號、田地目、權利範圍
    均為5/108 之土地，為丁○○○所有。(2)同地段417-2 地號
    、建地目、權利範圍全部之土地，由訴外人丙○○○、乙○○○分別共有，應有部分各1/2 。(3)同地段417-3 地號、建
    地目、權利範圍全部之土地，由被告分別共有，應有部分各
    1/2 。惟原告並不同意且未蓋用印文於遺產分割協議書上等
    情，有遺產分割協議書影本1 紙附卷可稽（本院卷第67頁）
    ，而兩造之被繼承人歐陽添益之遺產計有台北縣泰山鄉○○
    段○○段404 、417-2 、417-3 、427 地號等土地；台北縣
    泰山鄉○○村○○路○ 段44至46號建物；泰山鄉農會、泰山
    郵局、第一商業銀行銀行泰山分行等存款；現金新臺幣（下
    同）450 萬元等9 筆，經核定價額為21,249,927元，應繳納
    遺產稅712,985 元，業於95年2 月20日繳納完畢等情，有財
    政部臺灣省北區國稅局94年度遺產稅繳款書影本、財政部臺
    灣省北區國稅局遺產稅繳清證明書各1 紙在卷可考（本院卷
    第10 2、103 頁），是以，系爭不動產與上開台北縣泰山鄉
    ○○路○ 段39、41號建物並未載列為被繼承人歐陽添益之遺
    產。另依丙○○○、乙○○○於96年6 月13日言詞辯論期日
    證稱：「（法官問：當初就遺產分割部分是否達成協議？內
    容為何？）當初協議內容為明志路一段39號、41號及44號46
    號建物本來登記為各兄弟名下，就不列為遺產，只就土地作
    遺產分割。16號、18號的建物及土地都移轉登記為原告所有
    。」等語（本院卷第11 7、118 頁）；證人丙○○○並同日
    言詞辯論期日證稱：「（法官問：上述的遺產協議書是否是
    本院卷第27頁所示之遺產分割協議書？）是。以前我父親在
    生前以我們兄弟之名義，建物登記為我們各兄弟名義所有，
    但土地是我父親所有。雖然建物是登記在各兄弟之名下，但
    是由我父親出租給第三人，租金亦由我父親收取使用。總共
    有明志路一段39號（建興、建智共有，在父親生前以我們兄
    弟名義出租，租金由父親收取；但父親過世後，租金就由我
    們兄弟二人收取）、41號（景松、德輝共有，在父親生前以
    兄弟二人名義出租，租金由父親收取；但父親過世後，租金
    就由兄弟二人收取）及44號和46號（登記為我父親的名字，
    但土地是水利會的）。系爭房屋16號18號最早登記為丁○○○的名義，後來曾登記為我父親所有（坐落土地為我父親所
    有），... 」等語（本院卷第116 、117 頁）；證人乙○○○則證稱：「（法官問：上述的遺產協議書是否是本院卷第
    27 頁 所示之遺產分割協議書？）除了上開不動產外，我父
    親曾在生前為我們各兄弟都有一層房屋供居住，所有權是登
    記在各兄弟名下。我是住在74巷7 號2 樓；原告是居住在5
    號2樓 ；己○○○是住在74巷3 號3 樓；景松是住在74巷7
    號1樓 ；建興是74巷5 號3 樓。其基地的應有部分或所有權
    均已按建物所有權的名義，登記為各兄弟所有，故不列為遺
    產。」等語（本院卷第117 頁）明確，足見兩造與證人丙○○○、乙○○○等人達成系爭建物係以原告為起造人而興建
    ，所有權第一次登記為原告所有，故系爭建物暨坐落土地，
    及上開登記為被告、證人丙○○○、乙○○○所有之台北縣
    泰山鄉○○路○ 段39、41號建物，均不列為被繼承人歐陽添
    益遺產之協議，被告於是書立系爭同意書，同意負擔稅負與
    費用，將系爭不動產移轉登記予原告所有。
(二)按基於私法自治原則，當事人得約定各類無名契約，至該無
    名契約之效力及約款之解釋，則應依各該契約條款之性質，
    並參酌當事人之真意定之，不得拘泥於某種有名契約為當事
    人約定之一貫解釋，乃契約法之原則。查兩造與證人丙○○○、乙○○○等人達成系爭建物係以原告為起造人而興建，
    所有權第一次登記為原告所有，故系爭建物暨坐落土地，及
    上開登記為被告、證人丙○○○、乙○○○所有之台北縣泰
    山鄉○○路○ 段39、41號建物，均不列為被繼承人歐陽添益
    遺產之協議，被告於是書立系爭同意書，同意負擔稅負與費
    用，將系爭不動產移轉登記予原告所有等情，業如上述。系
    爭同意書記載：「己○○○、歐陽景（即被告告）松所有之
    房屋台北縣泰山鄉○○路○ 段19巷6 弄18號、台北縣泰山鄉
    ○○路○段19巷6 弄16號及其土地持分，同意移轉予丁○○○（即原告）... 」，已足證明被告此項移轉權利之法律行
    為並非「要約」，而係「承諾」，應堪認定。該移轉系爭不
    動產所有權之契約，於被告書立系爭同意書時即因雙方意思
    表示一致而成立，並無需原告再另為接受與否之承諾。
 1、次按法律行為以得否與其原因相分離，可分為要因行為（有
    因行為）及不要因行為（無因行為）。前者如買賣、消費借
    貸等債權契約是；後者如處分行為、債務拘束、債務承認、
    指示證券及票據行為等屬之。民法上之典型契約固均屬有因
    契約，惟基於契約自由原則，當事人於不背於法律強行規定
    及公序良俗之範圍內，亦得訂定無因契約，此種由一方負擔
    不標明原因之契約，亦屬無因行為。準此，系爭同意書之內
    容所生「債務拘束」之效力，應堪認定。當事人訂立「債務
    拘束契約」之目的，在於不受原因行為之影響，及避免原因
    行為之抗辯。被告辯稱：原告取得同意書後，拒不配合辦理
    遺產分割協議登記，被告自得拒絕移轉系爭不動產所有權予
    原告等語，固據提出遺產分割協議書影本1 紙為證（本院卷
    第67頁），且經證人丙○○○、乙○○○雖證稱：「【法官
    問：（提示本院卷第6 頁之同意書）有何意見？】於我父親
    過世後，因遺產繼承問題，兄弟間有協議，如果原告同意協
    同辦理繼承分配，被告就願將系爭房屋贈與給原告。後來，
    我們將遺產的協議書拿給原告，原告只是說要拿回去研究一
    下，但後來並沒有去辦理遺產分割。」、「（法官問：本院
    卷第67頁不動產分割部分，是否即上開所述協議書之土地？
    ）是，現在只辦理共同共有。... 」等語（96年6 月13日言
    詞辯論筆錄，本院卷第116 、118 頁）明確，惟查，兩造與
    證人丙○○○、乙○○○等人達成系爭建物係以原告為起造
    人而興建，所有權第一次登記為原告所有，故系爭建物暨坐
    落土地，及上開登記為被告、證人丙○○○、乙○○○所有
    之台北縣泰山鄉○○路○ 段39、41號建物，均不列為被繼承
    人歐陽添益遺產之協議，被告於是書立系爭同意書，同意負
    擔稅負與費用，將系爭不動產移轉登記予原告所有。兩造既
    協議系爭建物不列為被繼承人歐陽添益之遺產，則原告依其
    與被告及其他繼承人間之協議，固負有分割遺產之協力義務
    ，惟此義務與被告依系爭同意書負有移轉系爭不動產予被告
    所有之給付義務間，並無對價關係，被告在原告未依約履行
    分割被繼承人歐陽添益遺產之協力義務時，並不得以此拒絕
    履行移轉系爭不動產所有權之義務，被告所辯，不可採信。
 2、另按法律行為以得否與其原因相分離，可分為要因行為（有
    因行為）及不要因行為（無因行為）。前者如買賣、消費借
    貸等債權契約是；後者如處分行為、債務拘束、債務承認、
    指示證券及票據行為等屬之。民法上之典型契約固均屬有因
    契約，惟基於契約自由原則，當事人於不背於法律強行規定
    及公序良俗之範圍內，亦得訂定無因契約，此種由一方負擔
    不標明原因之契約，亦屬無因行為。準此，係爭宣誓書之內
    容所生「債務拘束」之效力，應堪認定。當事人訂立「債務
    拘束契約」之目的，在於不受原因行為之影響，及避免原因
    行為之抗辯。被告雖辯稱系爭同意書之真意係被告同意將系
    爭房地贈與予原告，系爭房地既尚未移轉，被告已民法408
    條第1 項前段之規定，委託訴訟代理人寄發存證信函向原告
    為撤銷贈與之意思表示，並以95年6 月28日答辯狀之送達再
    度通知原告撤銷贈與等語。惟查，系爭同意書係屬無因行為
    之債務拘束契約，屬民法典型契約外之無名契約，已如前述
    ，與民法贈與係有因行為之典型契約，有所不同，此由系爭
    同意書用語記載「同意移轉」非「贈與」即明。被告此項抗
    辯，自非可採。被告同意無償移轉財產與原告，既非屬於贈
    與性質，被告不得依民法第408 條第1 項規定主張撤銷贈與
    。
(三)綜上所述，被告所辯，要無足採，自堪信原告主張為真正。
    是以，原告依系爭同意書之法律關係，請求判決如主文第1
    、2 項所示，於法有據，應予准許。
六、兩造之其餘攻擊防禦方法，於本件判決結果無影響，爰不一
    一論列，附此說明。
七、訴訟費用負擔之依據：依民事訴訟法第78條、第85條第1 項
    。
中　　華　　民　　國　　96　　年　　8 　　月　　15　　日
                  民事第二庭  法　官　徐福
以上正本係照原本作成
如對本判決上訴，須於判決送達後20日內向本院提出上訴狀
中　　華　　民　　國　　96　　年　　8 　　月　　20　　日
                            書記官　蕭佩宜
